臺灣高等法院刑事判決　　　　　　 93年度上更(二)字第245號
上　訴　人　己○○
即　被　告
指定辯護人　本院公設辯護人　丙○○
上列上訴人因偽造文書案件，不服臺灣臺北地方法院87年度訴字
第3號，中華民國87年2月27日第一審判決（起訴案號：臺灣臺北
地方法院檢察署86年度偵字第10447號），提起上訴，本院判決
後，經最高法院第二次發回，本院判決如下：
    主  文
原判決撤銷。
己○○無罪。
    理  由
一、公訴意旨略以：被告己○○係台北巿松山區○○路○段六一
    八號七樓雷帝有限公司（以下簡稱雷帝公司）（原名台灣郡
    星實業有限公司，簡稱為郡星公司）實際負責人，未經戊○○同意，偽刻戊○○之印章並基於概括之犯意，於民國（下
    同）八十四年一月間在雷帝公司將偽刻之印章蓋於股東同意
    書及公司章程上，並於八十四年一月間某日以戊○○之名義
    向台北巿政府建設局申請董事之變更登記，並使上開建設局
    人員將戊○○為雷帝公司董事，出資新台幣（下同）二佰萬
    元之不實事項登載於雷帝公司變更登記事項卡上，蘇某並將
    上開偽造之「戊○○」印章偽蓋於雷帝公司董事、股東名單
    上，足以生損害於戊○○及台北市政府建設局對公司變更登
    記管理之正確性等情，因認被告涉有刑法第二百十六條、第
    二百十條、第二百十七條第一項、第二百十四條等罪嫌。
二、按犯罪事實應依證據認定之，無證據不得推定其犯罪事實，
    刑事訴訟法第一百五十四條第二項定有明文。又認定犯罪事
    實所憑之證據，雖不以直接證據為限，間接證據亦包括在內
    ，然而無論直接或間接證據，其為訴訟上之證明，須於通常
    一般之人均不致有所懷疑，而得確信其為真實之程度者，始
    得據為有罪之認定，倘其證明尚未達到此一程度，而有合理
    之懷疑存在時，事實審法院在心證上無從為有罪之確信，自
    應為無罪之判決（參見最高法院七十六年度台上字第四九八
    六號判例意旨）。
三、訊據上訴人即被告己○○堅決否認有前開犯行，辯稱伊與告
    訴人之子甲○○原本合資經營龍成製衣廠，告訴人即在工廠
    擔任組長，後被告與甲○○、王恩南合資經營郡星公司，登
    記負責人為王恩南，被告擔任實際負責人，再因郡星公司經
    營不善，有退票紀錄，而另行改組並更名為雷帝公司，告訴
    人登記為公司負責人，甲○○則為實際負責人，公司變更登
    記登記手續均係由甲○○辦理，告訴人亦曾親自前往稅捐機
    關領取公司之統一發票，而告訴人雖同意擔任負責人，但不
    願出名領用支票，故而向案外人丁○○借用票據供雷帝公司
    使用，至八十五年三月間被告與甲○○意見不合結束合作關
    係，惟甲○○收取貨款後未繳納稅金，告訴人等為卸責於收
    受稅捐機關之補稅通知後始否認同意擔任負責人等語。經查
    ：
  (一)公訴人認被告涉有前開罪嫌，無非係以告訴人戊○○之指訴
    及其子甲○○之證言為主要之論據。而告訴人及證人甲○○
    亦均否認同意由告訴人擔任雷帝公司之負責人，甲○○亦證
    稱並未提供告訴人之
    非其辦理等語。惟按告訴人之告訴，係以使被告受刑事訴追
    為目的，自不得作為認定犯罪事實之唯一證據，而須以補強
    證據證明其確實與事實相符，始得據為裁判之基礎（參見最
    高法院五十二年台上字第一三００號判例意旨）。且告訴人
    雖以證人之身分而陳述，然告訴人與一般證人不同，其與被
    告處於絕對相反之立場，其陳述目的，在使被告受刑事訴追
    處罰，內容未必完全真實，證明力自較一般證人之陳述為薄
    弱，是告訴人縱立於證人之地位而為指證及陳述，且其指證
    、陳述無瑕疵可指，仍不得作為有罪判決之唯一依據，而應
    調查其他證據以察其是否與事實相符，亦仍須有補強證據以
    擔保其指證、陳述之真實性，始得採為斷罪之依據（參見最
    高法院九十四年度台上字第四七八號判決意旨）。而證人甲○○為告訴人之子，在本案之待證事實與告訴人利害關係相
    同，亦與被告立於相反之立場，其證言之證明力亦較一般證
    人為薄弱，其證言亦應有相當之補強證據佐證確與事實相符
    ，始足以採為犯罪證據。
  (二)查郡星公司係於八十四年一月九日申請更名、股東出資轉讓
    、改選董事、遷址、及修改章程等變更登記，將公司名稱變
    更為雷帝公司，公司董事由王恩南變更為告訴人戊○○，有
    台北市政府建設局之公司登記案卷影本可稽（外放，將案卷
    封面將「郡星」公司誤載為「劭星」公司）。雖被告及證人
    甲○○均否認辦理該變更登記，互指係對方辦理手續，而該
    公司登記案卷內亦未記載無該次變更登記之代理會計師或會
    計事務所之名稱，檢察官亦始終未就此部分調查，證人陳淑
    珠供稱未經手公司變更登記事項（上訴字卷第五十三頁），
    以致於該次變更登記實際由何人負責辦理已難予查證。然查
    該公司更名為雷帝公司後，曾於八十四年二月二十日至台北
    市稅捐稽徵處松山稽徵分處辦理營利事業統一發證變更登記
    ，並領用負責人為戊○○名義之統一發票使用，有證人即松
    山稽徵分處稅務員莊慧貞所提之營利事業統一發證變更登記
    申請書、及告訴人之
    章程等影本可稽（上訴字卷第七十九頁至第八十五頁）；另
    告訴人於偵、審中亦多次自承：曾由被告帶其至稅捐處簽名
    領用統一發票等情不諱（偵查卷第二頁告訴狀、原審卷第二
    十二頁、上訴字卷第五十三頁反面、上更(一)字卷第三十一頁
    、上更(一)字卷第五十七頁），已堪認告訴人確曾親自到場辦
    理營利事業統一發證變更登記並領用統一發票供雷帝公司使
    用。至於告訴人雖另陳稱：其不認識字，是被告帶其去要其
    簽名，其不知擔任負責人云云，然而告訴人曾經擔任「統華
    實業股份有限公司業務副理」，有告訴人
    記載可憑（偵查卷第十八頁），可見告訴人並非毫無社會經
    驗及商場歷練之人；又告訴人自稱原先僅在龍城製衣廠工作
    ，未在郡星及雷帝公司上班；則其豈有可能平白隨同被告至
    稅捐機關簽名並領用統一發票，而不知其擔任公司負責人之
    理？又至稅捐機關變更及領用統一發票時，已同時提出告訴
    人之
    如前述，該身份證影本與辦理公司變更登記時之
    完全相同，而告訴人並親自陪同到場，由此更可徵該等身份
    證影本確係由告訴人提供，並已知悉其係雷帝公司登記之負
    責人。故告訴人指稱其不知擔任公司負責人乙節，已難認與
    事實相符。
  (三)關於雷帝公司之實際負責人為何人乙節，被告與甲○○均各
    執一詞。惟查在公司變更登記前後，被告及甲○○均係登記
    之股東，有前述公司登記案卷可憑；證人即公司會計陳淑珠
    雖證稱：郡星及雷帝均由被告認負責人，伊係由被告面試雇
    用，薪水向被告領取等語（原審卷第二八二頁反面、上訴字
    卷第五十三頁、上更(一)字卷第九十頁），然與郡星公司及雷
    帝公司均有往來之證人即利歌公司負責人蕭學良先後證稱：
    在雷帝公司時與被告及甲○○二人都有聯絡，領款時有通知
    兩位，兩位都在場，二人均有提示支票等語（原審卷第二八
    ０頁、第二八一頁反面）；證人高德賢證稱：雷帝公司時負
    責人換為戊○○，實際負責人我不清楚，有聽甲○○有處理
    公司業務等語（原審卷第二八三頁反面）：另以郡星公司、
    雷帝公司或龍城公司對外簽署之合約書、同意書、定貨單，
    有由被告簽署者（偵查卷第二十九頁至第三十七頁）；然而
    往來廠商請款時，亦有由甲○○批准者（偵查卷第四十一頁
    至第四十二頁、第九十六至九十八頁）、亦有由甲○○代表
    雷帝公司簽訂之委託加工合約書（偵查卷第八十三頁）、廠
    商訂單亦有直接傳真與甲○○者（偵查卷第九十四頁）、亦
    有由甲○○直接傳真與利歌公司處理業務之函件（原審卷第
    二九０頁）、另公司內之應付帳款明細及現金支出傳票多有
    甲○○批示者（上訴字卷第二十三頁至第三十九頁）、另雷
    帝公司出具予億明公司與喬虹公司之同意書亦係由甲○○簽
    署、另由被告為見證人（被告之署名為「蘇利文」，上訴字
    卷第九十一頁、第九十三頁）；綜合上開事證以觀，甲○○
    雖未必為雷帝公司之實際負責人，然甲○○係與被告合資共
    同經營雷帝公司，雙方均曾代表雷帝公司處理對內及對外之
    相關事務，已屬灼然。證人陳淑珠證稱：甲○○只負責進貨
    之計算價格云云（上訴字卷第五十三頁），證人甲○○證稱
    其只管訂單云云（上訴字卷第五十三頁反面），均顯然與上
    述證據資料不符，不足採信。
  (四)被告與告訴人之子甲○○曾共同書立切結書載明：「茲因郡
    星公司有退票紀錄，甲○○、己○○為共同經營，以甲○○
    之母戊○○作為雷帝公司負責人，但一切對內對外，由二人
    共同承擔，完全與戊○○無關，特立此書為憑，切結人己○○，保證人甲○○」等語（製作日期或為「八十四年元月二
    十日」、或為「八十四年六月二十日」，日期部分影印字跡
    模糊不清），有被告所提之切結書影本可稽，證人甲○○亦
    坦承「甲○○」三字為其所簽（見第一審卷第四一、二八一
    頁反面），核與被告辯解之情節相符。告訴人及證人甲○○
    雖否認持有切結書原本，甲○○並陳稱影本可能出於偽造變
    造等語，本院前審經囑託法務部調查局鑑定有無經變造情事
    ，經法務部調查局90.3.12(90)陸 (二)字第90012556號函復
    略以：因欠缺原本，無法鑑定切結書是否經變造（上更(一)字
    卷第五十七頁）。惟衡諸經驗法則，該切結書既然由被告書
    立，並經甲○○簽名保證，顯係交付告訴人收執以作為釐清
    責任之用，則原本自然由告訴人收執，被告當無從提出原本
    ，且甲○○與告訴人為母子關係，故其擔任保證人已經足夠
    ，核與事理無違，自不能以被告無法提出原本乙節作為不利
    於被告之論斷。
  (五)查證人張黃鶯證稱：約八十三年左右，在東湖的餐廳內，當
    著上訴人及甲○○之面前，由其口述，謝秀珍記載略以：雷
    帝公司成立初期，甲○○提議由其母親戊○○為掛名負責人
    ，但年終盈餘可分紅百分之十等語，並有證明書乙紙足憑（
    上更(一)字卷第一四三頁、第一三三頁），證人謝秀珍亦證稱
    該證明書為其當場所書寫等語綦詳（上更(一)字卷第一四六頁
    ），另綜觀該切結書書寫文句，雖係先書寫「... 由其母戊○○擔任負責人」後，再在「擔任負」之文句下方加寫「掛
    名」二字，惟證人謝秀珍已證稱「掛名」二字亦係當場書寫
    等語，且該證明書加寫「掛名」二字後文句連貫雖非順暢，
    但就全盤意旨前後觀察，該記載係在強調「擔任負責人」僅
    「掛名」而已，並未變動該文書主要內容，又張黃鶯確為雷
    帝公司登記之股東（見公司登記案卷），則證人張黃鶯、謝
    秀珍之證言應堪採信。證人高德賢（偵查卷訊問筆錄及原判
    決均誤載為黃德賢）於偵查中證稱：「八十三年二、三月離
    開後，被告又找我回來幫忙約半年左右，正式離開雷帝公司
    是在八十四年底」、「我有聽告訴人兒子甲○○說告訴人是
    負責人」、「八十四年年中於車內說的，車子於行駛於濱江
    街附近」等語（見偵查卷第七十七頁），其已明確供陳八十
    三年二、三月間離開後，嗣又於八十四年間回公司任職，並
    於年中聽聞甲○○親口告知告訴人係雷帝公司負責人之事實
    ，亦與被告之辯解相互吻合。證人陳淑珠雖證稱：高德賢不
    是公司職員，時常來公司找被告調錢等語（上更(一)字卷第九
    十四頁），然被告指稱證人陳淑珠曾向公司借款二十萬元，
    並未歸還，事後可能係甲○○代償或免除該債務，因而故為
    有利於告訴人之證言等語，查該公司八十三年十一月份之應
    付帳款明細表確有陳淑珠暫借款二十萬元之記載，該明細表
    並經被告及甲○○二人簽認（上更(一)字卷第一三一頁），且
    證人陳淑珠關於甲○○在公司負責業務及角色部分之證言顯
    然與事實不符，已經詳前述，其證言之真實性自屬存疑，不
    足憑以否定證人高德賢證言之證明力。
  (六)證人黃滿惠證稱：甲○○於八十四年七月間曾持支票（按為
    本票之誤）來調現金，其詢以何以不是公司負責人的票，文
    某告以其母戊○○只願當負責人，不願意負責支票等語綦詳
    ，並提出由案外人丁○○簽發、經雷帝公司蓋章背書之本票
    二紙、退票理由單乙紙等影本為憑（上更(一)字卷第三五、四
    六、四七頁），則被告辯稱：郡星公司退票後，被告與甲○○及王恩南三人協商由告訴人擔任負責人，並將公司名稱變
    更為雷帝公司，告訴人雖表同意，但拒以個人名義請領支票
    ，才向丁○○借用票據供公司使用等語，尚非無據，且與前
    開切結書記載之內容亦相符合。另被告聲請調查戊○○於八
    十四、八十五年間之綜合所得稅納稅資料，欲證明告訴人曾
    在郡星、及雷帝公司領取薪資，雖據台北市國稅局士林稽徵
    所函覆稱：八十四、八十五年度綜合所得稅已逾核課期間，
    稅籍檔已下檔，無法查調（上更(二)字卷第八十二、八十三頁
    ），然證人陳淑珠證稱：曾替告訴人報稅，實際上告訴人沒
    有在公司上班等語（上更(一)字卷第九十三頁），核與告訴人
    陳稱：其曾在龍城製衣廠工作，未在郡星及雷帝公司等情相
    符，而告訴人既然未曾在郡星及雷帝公司從事工作，證人陳
    淑珠則證稱曾替被告報稅，則雷帝公司係因告訴人擔任名義
    上之負責人而支付薪資予告訴人，自極有可能。
  (七)其餘被告書立與甲○○之信函（日期不詳）乙份中雖載有「
    麻煩你打電話回家，請你媽不要再到公司說不准用發票，取
    消公司」等語（偵查卷第二十七頁），然此與前述告訴人親
    自前往領取統一發票供雷帝公司使用之事實並無扞格，僅能
    證明告訴人事後不願繼續擔任公司負責人而至公司抱怨，不
    足憑此推定告訴人出任公司股東及負責人之申請登記文件係
    出自被告偽造。證人王恩南證稱：被告係用其做為人頭申請
    設立郡星公司，其交
    第一一一頁），與本案之待證事實並無關聯性。證人乙○○
    於本院證稱：被告曾向其借款五萬元，交付楊○鳳之支票，
    其因非公司負責人戊○○之支票而拒收，而由甲○○當場簽
    發本票交付等語（上更(二)字卷第五十九至六十三頁），證人
    乙○○所述前後經過細節並非一致，且亦未能舉出甲○○所
    交付之本票或票據明細以供查證，其證言尚難採信，然此亦
    不能作為不利於被告之犯罪證據。
  (八)綜上所述，本案告訴人之指訴及證人甲○○之證言，經查並
    無任何補強證據足以證明確與事實相符，不足資為不利於被
    告之論據，此外又查無任何足以證明被告有公訴意旨所指偽
    造印章、偽造私文書、行使偽造私文書、及使公務員登載不
    實等犯行，全案顯有合理懷疑存在，自屬不能證明被告犯罪
    。
四、原判決未就全案事證詳為審酌，遽行對被告為有罪判決，自
    非允洽，被告提起上訴，否認犯罪，為有理由，應由本院將
    原判決撤銷，另為被告無罪之諭知。
五、證人丁○○自八十五年八月二十三日出境後迄未返國，有入
    出境資料可稽（上更(二)字卷第二十八頁），事實上無從傳證
    ，另本院認已無礙於前開論斷，併此記明。
據上論斷，應依刑事訴訟法第三百六十九條第一項前段、第三百
六十四條、第三百零一條第一項，判決如主文。
本案經檢察官劉家芳到庭執行職務。
中　　華　　民　　國　　94　　年　　3 　　月　　11　　日
　　　　　　　　　刑事第二十二庭審判長法　官  黃瑞華
　　　　　　　　　　　　　　　　　　  法　官  陳憲裕
　　　　　　　　　　　　　　　　　　  法　官  宋  祺
以上正本證明與原本無異。
如不服本判決，應於收受送達後十日內向本院提出上訴書狀，其
未敘述上訴之理由者並得於提起上訴後十日內向本院補提理由書
（均須按他造當事人之人數附繕本）。
                                      書記官  蔡慧娟
中　　華　　民　　國　　94　　年　　3　　月　　15 　　日
